【裁判字號】    97,訴,911
【裁判日期】    971023
【裁判案由】    清償債務
【裁判全文】
臺灣桃園地方法院民事判決               97年度訴字第911號
原      告  甲○○
訴訟代理人  丙○○
訴訟代理人  李哲賢律師
被      告  乙○○
訴訟代理人  陳貴德律師
複  代理人  陳怡文律師
上列當事人間請求清償債務事件，本院於民國97年10月2 日言詞
辯論終結，判決如下：
    主      文
被告應給付原告新台幣貳佰肆拾伍萬玖仟元。
原告其餘之訴駁回。
訴訟費用由被告負擔十分之八，餘由原告負擔 。
本判決於原告以新台幣捌拾貳萬元為被告供擔保後，得假執行。
但被告如以新台幣貳佰肆拾伍萬玖仟元為原告預供擔保後，得免
為假執行。
原告其餘假執行之聲請駁回。
    事實及理由
壹、程序方面：
    按訴狀送達後，原告不得將原訴變更或追加他訴，但擴張或
    減縮應受判決事項之聲明者，不在此限，民事訴訟法第255
    條第1 項第3 款定有明文。查本件原告起訴時原請求被告應
    給付新台幣（下同）300 萬元及自民國96年3 月22日起至清
    償日止，按週年利率5 ％計算之利息（見支付命令聲請狀）
    ；嗣於本件訴訟進行中減縮其聲明為被告應給付原告300 萬
    元（見本院卷第113 頁），經核原告上開更正後之聲明僅屬
    減縮應受判決事項之聲明，參照前開規定，應予准許。
貳、實體方面：
一、原告主張：
  (一)被告於94年4 月29日向原告借款200 萬元，原告於同日自原
    告板信商業銀行土城分行、安泰銀行新竹分行、新竹國際商
    業銀行三民分行及台北富邦銀行中正分行分別提領478,000
    元、475,100 元、485,000 元、741,500 元，合計2,179,60
    0 元，並將其中之200 萬元交付被告，被告並簽立200 萬元
    之借據與原告。嗣被告又向原告借款，原告於96年3 月22日
    在中壢家樂福大賣場內之STARBUCKS 咖啡店內交付借款100
    萬與被告，被告允諾於96年10月31日前還清，並當場書立借
    據及保管條，要求原告將先前簽立之200 萬元借據撕毀，原
    告亦表示同意。
  (二)被告於96年3 月22日親筆書立之保管條上明載：「本人乙○
    ○保管甲○○小姐新台幣佰萬元整，言明於民國九十六年
    十月三十一日歸還，恐口無憑特立此據」並載明日期，經被
    告親筆簽名捺指印，借款之現實交付如無第三人在場，將因
    貸款人空言否認而無法釐清，此顯然過於保護貸款人而有失
    公平，故本件原告提出之借據及保管條，已盡到消費借貸契
    約存在及300 萬元借款交付之舉證責任。
  (三)被告於簽立借據同時，並同時向原告提出每月還款6 萬元，
    餘款至96年10月31日一次還清之還款方案，此亦為原告當初
    願意貸與其如此大筆金額之原因。而被告確實於貸得款項後
    之隔月即96年4 月30日，以現金存款共10萬元之金額至原告
    於中國信託商業銀行新生簡易型分行帳號000000000000號帳
    戶內，依其還款之金額亦可推知借款之金額與借據所表彰之
    金額相符，若真如被告所言，借款本金僅有90萬元，豈有人
    於前月貸得90萬元，下一個月即還款10萬元之理。被告如未
    貸得如借據所書之金額，何須書立如此高額金額之借據予原
    告，其簽立借據及保管條均係在具有任意性之狀況下書寫，
    足資證明本件借款之本金非被告所稱之90萬元，而係如借據
    所載之300 萬元。
  (四)為此，依法請求被告清償借款，並聲明：1.被告應給付原告
    300 萬元；2.願供擔保，請准宣告假執行。
二、被告則以：
  (一)原告主張金錢消費借貸存在，自應就其交付金錢之事實負舉
    證責任。原告雖提出借據及保管條欲證明消費借貸關係存在
    ，然原告於存證信函中表示：「台端積欠本人債務共計新台
    幣三百萬元整，於民國九十六年三月二十二日與本人簽立和
    解書」，縱依原告之陳述，於96年3 月22日當日亦未有交付
    300 萬元之事實，且被告於96年3 月22日之前即有還款，足
    徵96 年3月22日並非90萬元消費借貸成立之日期，故被告於
    96年3 月22日所書立之借據、保管條，既未有實收300 萬元
    之事實，自難僅憑借據及保管條認定兩造有借款300 萬元之
    債權債務關係存在。
  (二)本件借款於96年3 月22日當日並無交付300 萬元之事實為原
    告所是認，故本件仍應由原告就消費借貸金錢交付之事實為
    證明。原告雖稱兩造有簽立200 萬元之借據，嗣後當場撕毀
    ，然此部分被告亦否認之。
  (三)本件借款金額90萬元係原告於94年5 月3 日交付，故被告於
    96年4 月30日還款10萬元尚屬合理。綜上，本件借據及保管
    條之內容與事實不符，自不得做為金錢交付之證據，原告主
    張300 萬元之消費借貸顯屬無稽。本件借款之實際金額為90
    萬元，被告並已清償541,000 元，故原告請求被告清償逾35
    9,000 元部分即屬無據等語置辯。並聲明：1.原告之訴駁回
    ；2.如受不利益之判決請准供擔保宣告免為假執行。
三、本院之判斷：
  (一)兩造不爭執之事項（見本院卷第184頁）：
    1.兩造間有消費借貸契約之存在。
    2.被告已清償原告之金額為541,000元。
  (二)原告主張被告於94年4 月29日向原告借款200 萬元，並經原
    告交付200 萬元，後被告又向原告借款，原告於96年3 月22
    日交付借款100 萬與被告；被告則辯稱原告僅於94年5 月3
    日交付90萬元借款與被告。故本件爭執點為兩造間消費借貸
    之金額究竟為何。經查：
    1.按當事人主張有利於己之事實者，就其事實有舉證之責任
      ，民事訴訟法第277 條定有明文。又按原告對於自己主張
      之事實已盡證明之責後，被告對其主張，如抗辯其不實並
      提出反對之主張者，則被告對其反對之主張，亦應負證明
      之責，此為舉證責任分擔之原則（最高法院18年上字第28
      55號判例意旨參照）。
    2.依原告所提出被告簽立之借據上記載：「本人乙○○因急
      用之需向甲○○小姐借款新台幣佰萬元整言明於民國96
      年3 月22日起每月15日還款六萬元整，餘款於民國96年10
      月31日一次還清，恐口無憑，特立此據，若還款日未能準
      時，則視同本票兌現，一次付清。立據人：乙○○。民國
      96年3 月22日」（見支付命令卷第6 頁），依此借據，雖
      尚無法證明原告有交付300 萬元之事實，然再佐以被告於
      同日簽發之保管條記載：「本人乙○○保管甲○○小姐新
      台幣佰萬元整，言明於民國九十六年十月三十一日歸還
      ，恐口無憑特立此據」（見支付命令卷第7 頁），被告如
      未自原告出收受300 萬元，應無開立300 萬元保管條之理
      ，故原告主張共交付300 萬元借款與被告，應堪採信。
    3.被告雖辯稱原告自承於96年3 月22日當日未有交付300 萬
      元之事實，顯見96年3 月22日並非消費借貸成立之日期，
      故被告於96年3 月22日所書立之借據、保管條，既未有實
      收300 萬元之事實，自難僅憑借據及保管條認定兩造有借
      款300 萬元之債權債務關係存在云云。然查，該借據、保
      管條為被告所簽立之事實，為被告所不爭執，而被告於保
      管條上既已記明保管原告之300 萬元，顯見其於簽立保管
      條之前，已自原告處收受300 萬元，至於該300 萬元是否
      係於簽發借據及保管條當日所收受，或係於先前交付，並
      無礙於兩造間消費借貸契約之成立，故被告所辯，難認可
      採。
    4.被告又辯稱原告實際僅交付90萬元云云，然被告如實際僅
      收受90萬元，應無簽立300 萬元之借據及保管條之理，被
      告對此非屬常態之事實，無法舉證以實其說，自難認其所
      辯可採。
    5.綜上所述，原告主張94年4 月29日交付被告200 萬元，96
      年3 月22日交付被告100 萬元，共貸與被告300 萬元之事
      實，洵堪認定。
  (四)按稱消費借貸者，謂當事人一方移轉金錢或其他代替物之所
    有權於他方，而約定他方以種類、品質、數量相同之物返還
    之契約；借用人應於約定期限內，返還與借用物種類、品質
    、數量相同之物，民法第474 條第1 項、第478 條前段分別
    定有明文。被告於96年3 月22日以前共向原告借款300 萬元
    ，並於96年3 月22日簽立借據，約定於96年10月31日清償完
    畢，而被告迄今僅清償541,000 元，故原告基於消費借貸契
    約，訴請被告給付2,459,000 元（3,000,000-541,000=2,45
    9,000） ，為有理由，應予准許。逾此範圍之請求，則為無
    理由，應予駁回。
四、本判決原告勝訴部分，兩造均陳明願供擔保請准宣告假執行
    或免為假執行，經核均無不合，爰分別酌定如主文第5 項所
    示之相當擔保金額准許之。至於原告敗訴部分，其假執行之
    聲請，失所附麗，應併予駁回之。
五、本件事證已臻明確，兩造其餘主張、陳述及所提證據資料，
    經本院斟酌後，認與判決結果不生影響，爰不再一一論述，
    併此敘明。
據上論結，原告之訴為一部有理由，一部無理由，依民事訴訟法
第79條、第390條第2項、第392條第2項，判決如主文。
中    華    民    國    97    年    10    月    23    日
                  民事第二庭    法  官  王耀興
如對本判決上訴，須於判決送達後20日內向本院提出上訴狀。
中    華    民    國    97    年    10    月    24    日
以上係按照原本作成。
                                書記官  李宛儒


司法院資訊處製作；財團法人民間司法改革基金會備份。
